【裁判字號】    96,重上更(二),188
【裁判日期】    970204
【裁判案由】    給付酬金
【裁判全文】
臺灣高等法院民事判決             96年度重上更(二)字第188號
上  訴  人  甲○○
訴訟代理人  王東山律師
複代理人    李美寬律師
            林孝甄律師
被上訴人    陳錫說（即祭祀公業陳悅記管理人）
            陳澤南（即祭祀公業陳悅記管理人）
            陳文德（即祭祀公業陳悅記管理人）
前列3 人共同
訴訟代理人  林靜文律師
上列當事人間給付酬金事件，上訴人對於中華民國92年6月26日
臺灣士林地方法院90年度重訴字第557號第一審判決提起上訴，
經最高法院第2次發回更審，本院於97年1月23日言詞辯論終結，
並判決如下：
    主    文
原判決關於駁回上訴人後開第 2項之訴部分，及訴訟費用之裁判
廢棄。
被上訴人應給付上訴人新臺幣321,649元，及自民國90年11月2日
起至清償日止按週年利率5%計算之利息。
第一、二審及發回前第三審訴訟費用（除確定部分外），由被上
訴人負擔20分之1，餘由上訴人負擔。
    事實及理由
一、上訴人主張：祭祀公業陳悅記（下稱系爭公業）於民國87年
    度第 8次管理委員會決議與上訴人成立委任契約，約定由上
    訴人蒐集、提供系爭公業被占用之土地地號、占用人姓名、
    住居所等資料，系爭公業則給付上訴人相當報酬。嗣系爭公
    業派下員大會於同年11月14日決議（下稱系爭決議）按上訴
    人所查報之土地變賣價金扣除增值稅後之15％計算給付報酬
    ，而為承諾之意思表示，與上訴人成立系爭委任契約。詎上
    訴人依約蒐集、提供資料與系爭公業，該公業於出賣上訴人
    查報之台北市○○區○○段5小段 840、826地號土地（下稱
    系爭840等2地號土地），並取得台北市○○區○○段 3小段
    304-7、305地號（下稱系爭305等2地號土地）土地徵收補償
    金後，竟不依約給付上訴人報酬新臺幣（下同）6,486,403
    元。爰依系爭委任契約求為命被上訴人如數給付，並加計法
    定遲延利息之判決。原審為上訴人敗訴之判決，本院前審駁
    回上訴人之上訴，經最高法院將上訴人請求之321,649元本
    息（關於840等2地號土地）廢棄發回本院更為審理，其餘部
    分駁回上訴人之上訴，已告確定。上訴人並聲明：(一)原判決
    除確定部分外廢棄。(二)前開廢棄部分，被上訴人應給付上訴
    人 321,649元及自起訴狀繕本送達翌日起至清償日止按年息
    5% 計算之利息。(三)訴訟費用由被上訴人負擔。
二、被上訴人則以：系爭決議僅形成公業內部意思，非對上訴人
    為承諾意思表示。該公業管理人個別之行為，對於系爭公業
    不生效力，上訴人與系爭公業間未有系爭委任契約存在。縱
    認上訴人與系爭公業間已成立系爭委任契約，上訴人亦未依
    約履行報告義務，且上訴人所陳報之土地亦未經系爭公業依
    法取回占有，上訴人請求被上訴人給付酬金，殊屬無據等語
    ，資為抗辯。並聲明：上訴駁回。
三、兩造不爭之事實：
  (一)祭祀公業陳悅記之派下協定規約書第4 條規定：「本祭祀公
    業．．選出管理人三名」；第6條規定：「本祭祀公業財產
    之管理、分配、處分、變更、設定負擔等事宜，得由過半數
    派下員同意授權管理人全權處理」，經被上訴人提出該規約
    書可稽（原審卷第98頁）。
  (二)祭祀公業陳悅記之派下協定書前言記載「本公業必須向台北
    市政府民政局重新辦理修改派下協定規約‧‧‧但本公業對
    以往財產之管理、出售、分配等事務及會議之推行，特定組
    織管理委員會，其習慣由來已久，不能因而廢之。故緩（本
    院按：係爰之筆誤）經本公業派下過半數之同意協議制訂協
    定書為我等派下共同遵守之依據」；第 3條規定：「本公業
    所有之現款，以管理人聯名，全部寄存銀行。」；第 4條規
    定：「本公業之開支款項，需經理事4名以上及管理人3名之
    同意支付之。」；第5條規定：「本公業設管理人3名、監察
    人3名、理事7名合計13名組織管理委員會，綜合辦理本公業
    一切業務」；第 7條規定：「管理人職權如左：一參加管理
    委員會議議決，每人各一票議決權。二代表本公業執行『經
    管理委員會會議議決之案件』，對外行使左記事項：(1)為本
    公業法定代理人。(2)辦理不動產過戶登記，及對外租約等事
    項。(3)款項收支。(4)外交接洽事項。」；第10條規定：「管
    理委員會之職權如左：．．一議決本公業之一切業務（包括
    放棄優先承購權，及對外租約等）．．六議決管理人車馬費
    及總幹事、辦事員工友之報酬。」；第16條規定：「本公業
    對各種會議，須要應出席人數超過半數以上，方得開會，議
    決方法採用多數決，如遇同數時，取決於主席。」經被上訴
    人提出該協定書為憑（原審卷第99至104頁）。
  (三)祭祀公業陳悅記於87年10月20日召開第8 次管理委員會，決
    議「甲○○先生發現公業土地被侵占數十年，地價稅由公業
    支付，損失鉅大，多方查證、搜集相關資料，侵占人姓名、
    住址、現住戶姓名、地號與協調等各種問題提供予公業，本
    案送交派下大會議決（酬金由派下大會決定）」。祭祀公業
    陳悅記於87年11月14日召開派下員大會，主席為陳錫說，記
    錄為陳德明。討論第 7點議案為：「據甲○○發現我公業土
    地被侵占數十年，價值約參仟萬元。江君提供搜集相關資料
    、地號、查證、侵占人、姓名、住址．．等，有利我公業，
    以利訴訟，業已報告我管理委員會並轉告派下員大會，日後
    該土地有變賣扣除增值稅後，需酬金多少，由派下大會決定
    」。決議結果為：「陳光臨說明後，出席派下同意酬金為土
    地出售款扣除相關稅款後之15％作為依據。至於律師費，若
    遇敗訴該費用由甲○○負擔」。經上訴人提出會議記錄為證
    （原審卷第6頁、本院重上字卷一第90頁）。
  (四)上訴人於88年2 月25日草擬委任契約書並簽署後，請求祭祀
    公業陳悅記簽署，但祭祀公業陳悅記未簽署，有上訴人提出
    之契約書可稽（本院重上字卷一第117~118頁）。
  (五)上訴人於88年3月25日、同年12月29日以存證信函通知被上
    訴人關於台北市○○區○○段5小段840、826等地號土地之
    佔用情形，有上訴人提出之存證信函、掛號郵件收件回執為
    憑（原審卷第24、26、33頁）。
  (六)祭祀公業陳悅記於88年5 月15日召開88年度第1 次管理委員
    會會議，決議：「1.在87年11月14日召開之87年度派下大會
    第2 次會議中所提出之決議，因甲○○君無法明確標示土地
    之詳細地號，且前後所查報19筆土地依公告現值計算之市價
    約伍億元，遠超過會議中所提 3千萬元之價值，管理委員會
    無法執行此一決議，擬在下次派下大會提出復議案，再行詳
    細討論執行細節。2.依查報土地之時間先後，是否在財產清
    冊中，或是在訴訟中，佣金之高低等各種不同情況，擬請教
    律師，並蒐集相關資訊，提請下次召開派下員大會再行決定
    。」，派下員大會於89年10月 1日覆議決議：「依據往例若
    查報之土地係本公業財產清冊內未登錄者，方有討論酬金之
    空間。而甲○○先生所提報之資料皆為本公業財產清冊內既
    有之土地，應予拒絕。」，有被上訴人提出之會議記錄可稽
    （原審卷第80、85頁）。
  (七)祭祀公業陳悅記於89年7 月27日出賣台北市○○區○○段5
    小段840、826地號土地予陳光臨，價金4,240,000元，扣除
    增值稅2,005,672元，為2,144,328元，其15％為321,649元
    等情，有土地登記謄本、異動索引表、買賣契約書為證（原
    審卷第47至52頁、本院重上字卷一第164、181頁以下）。
四、兩造爭執點之論述：
    被上訴人抗辯兩造間並未成立委任契約，縱委任契約成立，
    上訴人請求報酬之條件亦未成就云云。本院之判斷如下：
  (一)系爭委任契約已成立：
    上訴人向系爭公業管理委員會提議，由其提供該公業被占用
    之土地資料，而由該公業給付報酬與上訴人，但因該公業管
    理委員會無權決定，須經派下員大會決議，乃於87年10月20
    日召開第 8次管理委員會決議，將此議案送交派下員大會議
    決並決定酬金。系爭公業於87年11月14日召開系爭派下員大
    會時，其中討論事項第 7項：「據甲○○發現我公業土地被
    侵占數十年，價值約 3千萬元。江君提供搜集相關資料、地
    號、查證侵占人、姓名、住址‧‧‧等，有利我公業，以利
    訴訟，業已報告我管理委員會並轉告派下員大會，日後該土
    地有變賣扣除增值稅後，需酬金多少，由派下大會決定」，
    決議：「陳光臨說明後，出席派下同意酬金為土地出售款扣
    除相關稅款後之15％作為依據。至於律師費，若遇敗訴該費
    用由甲○○負擔」，有會議紀錄在卷可稽（原審卷第 8頁）
    。又系爭決議時，上訴人在場全程參與，並知悉該決議之內
    容。系爭公業87年度選出之管理人為陳錫說、陳光臨及陳榮
    鐘（以下簡稱陳榮鐘等人），陳光臨於該派下員大會後經管
    理人同意，將由陳錫說所製作並蓋有由陳榮鐘所保管系爭公
    業大印之會議紀錄交付上訴人，業據陳錫說、陳光臨證述在
    卷，復為被上訴人所不爭執。是上訴人主張上開會議紀錄係
    經該公業當時之管理人陳榮鐘等人同意，由陳光臨交付上訴
    人一節，堪以採信。上開會議紀錄雖僅由系爭公業當時管理
    人之一陳光臨交付上訴人，然依上開情節。足認該公業當時
    之管理人陳榮鐘等人已共同將該決議之內容對上訴人為意思
    表示而與上訴人成立系爭委任契約。則上訴人主張系爭委任
    契約有效成立，洵堪採信。依決議內容，上訴人提供搜集相
    關資料、地號、查證侵占人、姓名、住址‧‧‧等，有利系
    爭公業收回土地，日後土地有變賣，上訴人即得請求扣除增
    值稅後之酬金，並不以系爭公業有無收回土地為其請求酬金
    之要件，要堪認定。
  (二)上訴人得請求酬金321,649元：
    上訴人於88年 3月29日以台北大龍峒郵局台北50支局存證信
    函第53號告知被上訴人3人，台北市○○區○○段5小段 826
    地號土地係遭許金蓮、許正雄佔用（本院重上字卷一第 184
    頁以下），另於88年12月29日以士林郵局存證信函第 366號
    附上該土地遭佔用之照片（上述卷第 188頁以下），則上訴
    人主張系爭 826地號土地確有遭他人佔用，上訴人已發函告
    知祭祀公業陳悅記之管理人，其已完成系爭契約所約定之事
    項，尚非無據。而系爭台北市○○區○○段5小段第840地號
    土地，上訴人主張雖無法查明佔用人，但因該地號土地係遭
    人堆放廢棄物，上訴人查知後即僱人清除（上述卷第186頁
    ），只要被上訴人嗣後速派人看守，該土地即不致再遭人占
    用，等同收回，上訴人執此主張就此部分亦已完成系爭契約
    所約定之事項，亦非無據。又，系爭840等2地號土地出售款
    為4,240,000元，經扣除相關稅款2,095,672元後，餘
    2,144,328元，15％之酬金為321,649元，為被上訴人所不爭
    執，從而，上訴人請求被上訴人給付321,649元本息，洵屬
    有據，應予准許。
五、綜上所述，上訴人本於委任契約之法律關係，請求上訴人給
    付321,649元，及自起訴狀繕本送達翌日即民國90年11月2日
    起至清償日止，按週年利率5%計算之遲延利息，為有理由，
    應予准許。（逾上開請求部分，業經最高法院駁回上訴人之
    上訴，而告確定）。原審就上開應准許部分，為上訴人敗訴
    之判決，上訴意旨求予廢棄改判，為有理由，爰由本院予以
    廢棄改判如主文第2項所示。
六、本件事證已臻明確，兩造其餘攻擊防禦方法，經審酌後，或
    與本件無涉，或與判決結果不生影響，毋庸一一論列。
七、據上論結，本件上訴為有理由，判決如主文。
中    華    民    國    97    年    2    月      4    日
                    民事第二庭
                        審判長法  官  吳謙仁
                              法  官  李瓊蔭
                              法  官  蘇瑞華
正本係照原本作成。
不得上訴。
中    華    民    國    97    年    2     月    5     日
                              書記官  賴以真


司法院資訊處製作；財團法人民間司法改革基金會備份。
